【裁判字號】    97,訴,170
【裁判日期】    970528
【裁判案由】    返還不當得利
【裁判全文】
臺灣臺南地方法院民事判決               97年度訴字第170號
原      告  永越投資股份有限公司
法定代理人  甲○○
訴訟代理人  江信賢律師
            蔡麗珠律師
            曾靖雯律師
被      告  新營天廈管理委員會
法定代理人  乙○○
訴訟代理人  楊偉聖律師
上列當事人間請求返還不當得利事件，經本院於民國97年5月14
日言詞辯論終結，判決如下：
    主      文
被告應給付原告新台幣貳拾貳萬肆仟伍佰玖拾伍元，及自民國九
十七年二月十三日起至清償日止，按年息百分之五計算之利息。
原告其餘之訴駁回。
訴訟費用新台幣陸仟壹佰柒拾元，由被告負擔新台幣貳仟伍佰元
，餘由原告負擔。
本判決原告勝訴部分得假執行。但被告如以新台幣貳拾貳萬肆仟
伍佰玖拾伍元為原告預供擔保，得免為假執行。
原告其餘假執行之聲請駁回。
    事實及理由
一、按訴狀送達後，原告不得將原訴變更或追加他訴，但擴張或
    減縮應受判決事項之聲明者，不在此限，民事訴訟法第255
    條第1項第3款定有明文。本件原告於起訴時原請求被告應給
    付原告新台幣（下同）563,149元，及自起訴狀繕本送達翌
    日起至清償日止，按年息百分之5計算之利息。並自起訴狀
    繕本送達翌日起至遷讓房屋之日止，按月給付原告11,235元
    ；嗣於起訴狀繕本送達後，將聲明變更為：被告告應給付原
    告562,761元，及自起訴狀繕本送達翌日起至清償日止，按
    年息百分之5計算之利息。並自起訴狀繕本送達翌日起至97
    年4月30日止，按月給付原告11,235元，此屬減縮應受判決
    事項之聲明，核與民事訴訟法第255條第1項第3款規定，尚
    無不合，應予准許，合先敘明。
二、原告起訴主張：
（一）緣原告於民國93年1月2日自訴外人大久建設開發股份有限
      公司（以下簡稱大久公司）受讓取得坐落台南縣新營市○
      ○段934地號土地，應有部分106/10000，及其上944建號
      門牌號碼台南縣新營市○○路115號4樓之2房屋（以下簡
      稱系爭不動產）之所有權。系爭房屋為被告無權占有使用
      中，原告前曾訴請被告遷讓房屋，業已取得勝訴確定判決
      。
（二）被告未徵得原告同意，無權占有使用系爭房屋，顯已侵害
      原告之權利，並獲有相當於租金之不當得利，而系爭房屋
      坐落台南縣新營市中心，位處繁榮地段，乃當地知名商業
      大樓，附近交通便利，生活機能良好，斟酌系爭房屋之位
      置、工商業繁榮程度及被告利用房屋之經濟價值及所受利
      益，請求以系爭土地及系爭房屋申報總價年息百分之10計
      算之租金，應屬適當。爰依不當得利之法律關係，請求被
      告給付自93年l月2日起至97年4月30日被告將系爭房屋交
      還原告止，按系爭土地及系爭房屋申報總價年息百分之10
      計算之不當得利。並聲明：被告應給付原告562,761元，
      及自起訴狀繕本送達翌日起至清償日止，按年息百分之5
      計算之利息。並自起訴狀繕本送達翌日起至97年4月30日
      止，按月給付原告11,235元。願供擔保，請准宣告假執行
      。
三、被告則以：
（一）被告與原告因遷讓房屋事件前經鈞院以96年度訴字第475
      號審理，96年8月23日宣示判決被告敗訴後，被告未對該
      判決提起上訴而告確定，被告自宣示判決後即未再使用系
      爭房屋，原告並未對被告迄今仍繼續占有使用系爭房屋，
      而排除其占有，其計算96年度相當租金之不當得利以全年
      度計算，並認被告尚未遷讓，而請求至遷讓時止按月給付
      11,235元，顯無理由。
（二）被告自93年1月2日繼受取得系爭房屋之所有權時起，從未
      繳納管理費，至96年12月31日止，共積欠管理費130,364
      元，被告得主張抵銷。
（三）原告主張以系爭土地及系爭房屋申報價值年息百分之10計
      算不當得利，顯屬過高：
（１）按城市地區房屋之租金，以不超過土地及其建築物申報總
      價年息百分之10為限，為土地法第97條所明定，此項規定
      係為就城市地區房屋約定之租金限制其最高額而設（最高
      法院40年度台上字第1687號判例參照），此項規定於損害
      賠償事件雖非一體適用，然亦未償不可據為計算賠償之標
      準（最高法院49年度台上字第1230號判例意旨參照）。原
      告主張系爭房屋坐落區塊為新營市中心，生活機能良好，
      工商繁榮，請求以土地法第97條規定酌定不當得利，並以
      最高額之土地及建物申報地價年息百分之10計算給付金額
      ，惟大久公司原規劃系爭房屋為大樓住戶之休閒空間，無
      獨立浴廁，年度內除管委會開會外，鮮少住戶使用，被告
      每年度數次開會使用所受利益並不高。
（２）再者，新營天廈住商混合大樓之建物，商業或居住需求價
      值不高，並無原告所謂因交通便利、生活機能良好、位處
      繁榮地段等而有良好之商業價值。舉例言之，本大樓82年
      興建完成後，其中12E、14D、16E、17C、17D、17E、17F
      等建物原登記為大久公司所有，迄至93年1月2日均以買賣
      為原因登記為原告法定代理人甲○○所有，自興建登記完
      成迄今已15年均閒置而無法租、售，並長期積欠被告管理
      費，倘系爭大樓為原告所稱知名大樓，何以前開房屋無法
      有效周轉而閒置？前開房屋隔局完整尚且如此，系爭房屋
      無單獨之浴廁，規劃空間非完善，況且原告亦無提出本大
      樓內類此房屋租賃之租金額與其請求金額相當之實例相佐
      ，其逕以法定最高額請求，顯然過高，被告認以年息百分
      之2為相當。
（３）承前所述，原告所得請求之相當不當得利損害金額為101,
      392元，被告得以其積欠之管理費130,364元與之抵銷，並
      以本書狀之送達為抵銷之意思表示，抵銷後原告之請求權
      消滅，不得再向被告有所主張。
（四）被告前於97年4月30日準備書狀已主張自鈞院96年度訴字
      第475號判決宣示日起，即未再使用系爭房屋，原告主張
      被告繼續占有使用而有不法利得，自應對被告有使用之事
      實負舉證責任，否則，鈞院96年度訴字第475號判決確定
      後，原告即可排除被告之占有卻不為主張或聲請強制執行
      ，其權利怠於行使結果，係被告在未占有使用狀態下應負
      擔不當得利，顯無理由。
（五）占有係對物之事實上管領力，被告自鈞院96年度訴字第47
      5號判決宣示後未再使用系爭房屋，對系爭房屋即無事實
      上管領而排除他人使用之狀態，雖被告未以書面通知原告
      ，亦無礙被告未繼續占有之事實云云，資為抗辯。並聲明
      ：駁回原告之訴及假執行之聲請。如受不利判決，請准供
      擔保免假執行。
四、兩造不爭執事項：
（一）原告於93年1月2日自訴外人大久公司受讓取得坐落台南縣
      新營市○○段934地號土地所有權應有部分1萬分之106，
      及其上建號944號門牌號碼台南縣新營市○○路115號4樓
      之2房屋所有權全部。系爭土地之面積1,686.21平方公尺
      ，系爭土地地目為建。
（二）原告以系爭房屋為被告無權占有使用，訴請被告遷讓系爭
      房屋，業經本院以96年度訴字475號判決（於96年8月23日
      宣示）原告勝訴確定。
（三）系爭土地93年1月、96年1月之申報地價分別為每平方公尺
      11,320元、11,679.2元。系爭房屋93年至97年之課稅現值
      分別為1,212,200元、1,187,900元、1,163,800元、1,139
      ,500元、1,139,500元。
（四）系爭房屋所在新營天廈大樓北邊臨新營市○○路，東邊臨
      新營市○○路，該大樓四周有元大證券、大眾銀行、新營
      市農會、國泰世華銀行、郵局、金石堂、新光人壽等公司
      ，該大樓內部有合作金庫、大眾證券、南山人壽、三商人
      壽、台灣人壽等公司。
（五）系爭房屋每月應繳納管理費2,507元，自93年1月起至97年
      4月止共應繳納130,364元，惟原告均未繳納。
（六）被告已於97年4月30日將系爭房屋交還原告。
（七）系爭房屋內之桌椅係訴外人大久公司交給被告使用，至97
      年4月30日被告將系爭房屋交還原告止，該桌椅仍置放在
      系爭房屋內。
五、得心證之理由：
    本案爭執之關鍵在於：被告於前開遷讓房屋事件於96年8月2
    3日宣示後，有無繼續占有使用系爭房屋？原告以系爭土地
    及系爭房屋申報總價年息百分之10計算相當於租金之不當得
    利，是否過高？經查，
（一）系爭房屋內之桌椅係訴外人大久公司交給被告使用，至97
      年4月30日被告將系爭房屋交還原告止，該桌椅仍置放在
      系爭房屋內，此為被告所不爭執。系爭房屋內之桌椅既係
      訴外人大久公司交給被告使用，不論大久公司係將該桌椅
      贈與被告或借給被告，被告均係該桌椅之合法使用權人，
      其有權將上開桌椅搬離系爭房屋。然被告於本院96年度訴
      字475號判決於96年8月23日宣示後，不僅未向原告表示其
      要拋棄對系爭房屋之占有，亦未將上開桌椅搬離系爭房屋
      （未為拋棄之行為），應認系爭房屋仍在被告占有管領中
      ，其對系爭房屋之占有仍不消滅。被告辯稱：其自上開遷
      讓房屋事件宣示判決後即未占用系爭房屋云云，自不足採
      。
（二）按無法律上之原因而受利益，致他人受損害者，應返還其
      利益，民法第179條前段定有明文。又按不當得利之法則
      請求返還不當得利，以無法律上之原因而受利益，致他人
      受有損害為其要件，故其得請求返還之範圍，應以對方所
      受之利益為度，非以請求人所受損害若干為準，無權占有
      他人土地，可能獲得相當於租金之利益為社會通常之觀念
      （最高法院61年台上字第1695號判例參照）。再按城市地
      方房屋之租金，以不超過土地及其建築物申報總價年息百
      分之10為限，土地法第97條第1項定有明文。又所謂土地
      及建築物之總價額，土地法施行法第25條規定，土地價額
      ，依法定地價；建築物價額，依該管縣市地政機關估定之
      價額。而法定地價，依土地法第148條規定，係為土地所
      有人依該法規定所申報之地價。且基地租金之數額，除以
      基地申報地價為基礎外，尚須斟酌基地之位置，工商業繁
      榮之程度，承租人利用基地之經濟價值及所受利益等項，
      並與鄰地相比較，以為決定，並非必達申報總地價年息百
      分之10最高額（最高法院68年台上字第3071號判例參照）
      。本件被告因無權占有系爭房屋受有相當於租金之利益，
      致原告受有損害，則原告請求被告給付相當於租金之不當
      得利，自屬有據。又查系爭土地地目為建，系爭房屋所在
      之新營天廈大樓北邊臨新營市○○路，東邊臨新營市○○
      路，該大樓四周有元大證券、大眾銀行、新營市農會、國
      泰世華銀行、郵局、金石堂、新光人壽等公司，該大樓內
      部有合作金庫、大眾證券、南山人壽、三商人壽、台灣人
      壽等公司。本院審酌系爭土地、系爭房屋之位置，工商業
      繁榮之程度，被告利用系爭房屋作為被告住戶交誼廳使用
      之經濟價值及所受利益等情，認原告主張不當得利，以系
      爭土地及系爭房屋申報總價額年息百分之6為適當。再查
      ，系爭土地93年1月、96年1月之申報地價分別為每平方公
      尺11,320元、11,679.2元。系爭房屋93年至97年之課稅現
      值分別為1,212,200元、1,187,900元、1,163,800元、1,1
      39,500元、1,139,500元。據此，原告得請求被告給付相
      當於租金之不當得利總計為354,959元（計算方式詳如後
      附計算書所示）。經被告以原告積欠被告之管理費130,36
      4元抵銷後，被告尚應給付原告224,595元。
六、從而，原告本於不當得利之法律關係，請求被告給付224,59
    5元，及自起訴狀繕本送達之翌日即97年2月13日起至清償日
    止，按年息百分之5計算之利息，為有理由，應予准許，逾
    此所為之請求，為無理由，應予駁回。又本件訴訟費用6,17
    0元（第1審裁判費），應由被告負擔2,500元，餘由原告負
    擔，爰確定如主文第3項所示。
七、本判決原告勝訴部分，所命給付之金額未逾50萬元，應依職
    權宣告假執行。另被告陳明願供擔保以代釋明，聲請宣告免
    為假執行，合於法律之規定，爰酌定相當之擔保金額宣告之
    。至原告敗訴部分，其假執行之聲請，因訴之駁回而失所依
    附，應併予駁回。
八、訴訟費用負擔之依據：民事訴訟法第79條、第87條第1項。
中    華    民    國    97    年    5     月    28    日
                  民事第二庭    法  官  蘇正賢
以上正本係照原本作成
如對本判決上訴，須於判決送達後20日內向本院提出上訴狀
中    華    民    國    97    年    5     月    28    日
                                書記官  陳美萍
計算書：
一、期間：自93年1月2日起至97年1月31日止
┌─┬───────┬──────┬────────┐
│年│    土地      │    建物    │    不當得利    │
│度│（申報地價）  │（課稅現值）│                │
├─┼───────┼──────┼────────┤
│93│202,332元（A）│1,212,200元 │84,639元（C）   │
├─┼───────┼──────┼────────┤
│94│202,332元（A）│1,187,900元 │83,414元（D）   │
├─┼───────┼──────┼────────┤
│95│202,332元（A）│1,163,800元 │81,968元（E）   │
├─┼───────┼──────┼────────┤
│96│208,752元（A）│1,139,500元 │80,895元（F）   │
├─┼───────┼──────┼────────┤
│97│208,752元（B）│1,139,500元 │6,741元/月（G） │
├─┴───────┼──────┴────────┤
│    總    計      │              337,657元       │
└─────────┴───────────────┘
（A）（11,320元/平方公尺）x（l,686.21平方公尺）x（權利
     範圍10000分之106）=202,332元
（B）（11,679.2元/平方公尺）x（1,686.21平方公尺）x（權利
     範圍10000分之106）=208,752元
（C）（202,332元+l,212,200元）x6%×364/365=84,639元
（D）（202,332元+l,187,900元）x6%=83,414元
（E）（202,332元+l,163,800元）x6%=81,968元
（F）（208,752元+l,139,500元）x6%=80,895元
（G）（208,752元+l,139,500元）x6%÷12xl個月=6,741元
     【元以下四捨五入】
二、期間：自起訴狀繕本送達之翌日即97年2月13日起至97年4月
    30日止（計2個月又17天，97年2月使用17天）
    被告應給付原告17,302元〔6,741×（2＋17/30）＝17,302
    〕。
三、被告共應給付原告354,959元（337,657＋17,032＝354,959
    ）。


司法院資訊處製作；財團法人民間司法改革基金會備份。
